---
title: "_Лабораторна робота № 3_. Основи вибіркового методу"
author: "Sydorenko Andii"
date: "`r Sys.Date()`"
output:
#   pdf_document:
#     highlight: tango
#     toc: yes
#   word_document:
#     highlight: tango
#     toc: yes
# always_allow_html: true
  html_notebook:
    # citation_package: natbib
    toc: yes # Оглавление
    toc_float: true
    highlight: tango # Цвет подсветки кода
fontsize: 12pt # размер шрифта
header-includes:
 \usepackage[T2A]{fontenc}
 \usepackage[utf8]{inputenc}
 \usepackage[russian]{babel}
editor_options: 
  chunk_output_type: console
  markdown: 
    wrap: 72
bibliography: references_lab.bib
---

**Мета:** *засвоїти основи статистичного оцінювання характеристик
випадкової величини на основі вибіркового підходу засобами мови
програмування R; набути навичок роботи у середовищі RStudio із
застосуванням концепції "грамотного програмування" із застосуванням
пакету R Markdown*.

```{r setup, include=FALSE}
knitr::opts_chunk$set(echo = TRUE)
```

```{r, include=FALSE}

a <- 0
s <- 1
n <- 100
n3 <- 1000
```

```{r message=FALSE, warning=FALSE, include=FALSE}
packages <- c("beeswarm", "moments", "Hmisc")
# install.packages(packages)
lapply(packages, library, character.only=TRUE)
```
Генеруємо вибірку з нормального розподілу з параметрами $a=$ `r a`, $\sigma=$ `r s` об'єму $n=$ `r n`:

```{r, echo=TRUE, message=FALSE, warning=FALSE}
set.seed(0) 
X <- rnorm(n, a, s)
X3 <- rexp(n3, rate = 3)
cat("\n", "Параметри вибірки X:", "\n", "a = ", a, "\n" , "s = ", s, "\n" , "n = ", n, "\n")
cat("Перші елементи вибірки X:", head(X))
cat("Останні елементи вибірки X:", tail(X))

cat("\n", "Параметри вибірки X3:", "\n", "a = ", a, "\n" , "s = ", s, "\n" , "n =  ", n3, "\n")
cat("Перші елементи вибірки X3:", head(X3))
cat("Останні елементи вибірки X3:", tail(X3))
```

summary(X)

```{r}
op <- par(mfrow = c(2,2))
# Гістограма відносних частот
hist(X,
  freq = FALSE,
  col = "Lightgray",
  main="Histogram",
  border=4)
curve(dnorm(x, a, s),
  col = 2,
  lty = 2,
  lwd = 2,
  add = TRUE) # крива щільності
plot(Fn,
  main = "Quantile Plot",
  verticals = TRUE,
  col.points = "blue",
  col.hor = "red",
  col.vert = "bisque",
  xlab = "X",
  ylab = "Fn(x)")
boxplot(X,
main = "Box-and-Wisker Plot",
col = "Lightgray",
border = 4,
xlab = "X",
ylab = "",
horizontal = TRUE) # боксплот
beeswarm(X,
col = 2,
add = TRUE,
horizontal = TRUE) # ДОДАВАННЯ "рою" з ефектом jutter
plot(density(X, adjust=2),
main = "density trace",
xlab = "X",
ylab = "Dencity",
col="blue")
rug(X,
col=2,
main="fn(x)") # Виділення точками місць з найбільшою щільністю значень
##Відповіді на контрольні запитання
```

```{r echo=FALSE}
par(op)

# Центральні моменти
mu_3 <- mean((X - mean(X))^3) 
mu_4 <- mean((X - mean(X))^4)  

# Асиметрія та ексцес
A_s <- mu_3 / (sd(X)^3) 
E_k <- mu_4 / (sd(X)^4) - 3  

# Центральні моменти вибірки X3
mu_3_X3 <- mean((X3 - mean(X3))^3)
mu_4_X3 <- mean((X3 - mean(X3))^4)
A_s_X3 <- mu_3_X3 / (sd(X3)^3)
E_k_X3 <- mu_4_X3 / (sd(X3)^4) - 3
```

Результати моделювання зводимо у таблицю

```{r}
library(knitr)
results <- data.frame(
  Характеристика = c("Математичне сподівання", "Дисперсія", "Виправлена дисперсія", 
                     "СКВ", "Виправлене СКВ", "Центральний момент 3-го порядку",
                     "Центральний момент 4-го порядку", "Асимметрія", "Ексцес"),
  Теоретичне_значення = c(a, s^2, NA, s, NA, NA, NA, NA, NA),
  Вибірка_X = c(mean(X), var(X), var(X) * n / (n - 1), sd(X), sqrt(var(X) * n / (n - 1)),
                mu_3, mu_4, A_s, E_k),
  Вибірка_X3 = c(mean(X3), var(X3), var(X3) * n3 / (n3 - 1), sd(X3), 
                 sqrt(var(X3) * n3 / (n3 - 1)), mu_3_X3, mu_4_X3, A_s_X3, E_k_X3)
)

kable(results, caption = "Результати обчислень")
```

: Таблиця 3 -- **Теоретичні та емпіричні (вибіркові) числові
характеристики випадкової величини**

##Контрольні запитання 1. Що таке вибірка? 2. Як можна оцінити вибіркове
математичне сподівання? 3. Які існують міри розміювання? 4. Які міри
форми розподілу вам відомі? Що вони характеризують? Як їх оцінити на
практиці?

## References
